臺灣高等法院臺南分院民事判決　100年度家上字第7號
上　訴　人　孫柯春
被上 訴 人　孫振鐸
上列當事人間請求離婚事件，上訴人對於中華民國99年11月23日
臺灣臺南地方法院第一審判決（99年度婚字第243號）提起上訴
，本院於100年2月22日言詞辯論終結，判決如下：
    主  文
上訴駁回。
第二審訴訟費用由上訴人負擔。
    事  實
甲、上訴人方面：
一、聲明：(一)原判決廢棄。(二)上開廢棄部分，被上訴人在第一審
    之訴駁回。(三)第一、二審訴訟費用由被上訴人負擔。
二、陳述：除與原判決記載相同者，茲引用之外，補稱略以：
    因被上訴人毆打上訴人，將上訴人趕出兩造原住所，造成兩
    造分居已有21年之久。上訴人沒有拿走被上訴人的錢，那都
    是上訴人父母給的陪嫁品，父母有給新台幣（下同）100多
    萬元的嫁妝，上訴人曾購買四棟房子，都遭被上訴人霸佔出
    售，被上訴人亦未曾扶養過上訴人。
三、證據：援用原審提出之證據方法。
乙、被上訴人方面：
一、聲明：(一)上訴駁回。(二)第二審訴訟費用由上訴人負擔。
二、陳述：引用原判決之記載外，補稱：
  (一)上訴人拿我的房子去抵押，現在在外面負債400萬元，我已
    經沒有錢了。她不守婦道，與人通姦，於民國（下同）65年
    7月29日生下五女孫其鳳。
  (二)我有給她生活費及水電費，有收據可證。
  (三)上訴人自己住在烏橋44號之1已有21年，未與被上訴人同居
    。
三、證據：援用原審提出之證據方法。
丙、本院依職權訊問證人孫淑芳。
    理  由
一、被上訴人主張：兩造於55年間結婚，婚後育有六名女兒（均
    成年，四女已死亡），上訴人於78年8月間自行離家，遷居
    於臺南縣善化鎮烏橋44之1號，兩造迄今已20餘年未共同生
    活。上訴人離家時並攜走家中存款、房地所有權狀及黃金20
    兩，且於87年間以被上訴人住處房屋向銀行貸款，嗣又不清
    償借款致房屋遭查封，由被上訴人代償170餘萬元。基此，
    上訴人顯有惡意遺棄被上訴人之情事，兩造婚姻並有難以維
    持之重大事由存在，爰依民法第1052條第1項第5款及同條第
    2項之法律關係，求為判決准被上訴人與上訴人離婚等語。
    （原審為被上訴人勝訴之判決）
二、上訴人則以：上訴人婚後屢次遭被上訴人毆打，並將上訴人
    趕出兩造住處，上訴人遂獨自遷居至「臺南縣善化鎮烏橋44
    之1號」之房屋迄今，期間被上訴人對於上訴人生活均未加
    聞問，更未曾負擔扶養責任。上訴人離家時僅帶走父母給予
    之陪嫁品，並未帶走被上訴人之財物。被上訴人所居住「臺
    南縣善化鎮○○路317巷7號」房地係由上訴人出資購買，87
    年間係因女兒孫其鳳需錢孔急，上訴人遂以該房屋向銀行貸
    款供其支用，上訴人事後因無力清償始遭拍賣，但並無惡意
    或揮霍金錢之情事。故上訴人並非無正當理由不履行同居義
    務，兩造婚姻亦不存有無法維持之重大事由，被上訴人之所
    以提起離婚訴訟，係因眷村改建將配發新建國宅，欲再次將
    上訴人趕出烏橋住處云云，資為抗辯。
三、兩造不爭執事項：
  (一)兩造於55年間結婚，婚後育有長女孫淑芳（56年12月21日生
    ）、次女孫筱萍（58年5月17日生）、三女孫筱玲（60年7月
    13日生）、五女孫其鳳（65年7月29日生）、六女孫其珍（6
    8年9月20日生），除四女已死亡外，餘均已成年，目前兩造
    婚姻關係存續中。
  (二)兩造原共同居住在「臺南縣善化鎮○○路317巷7號」房屋，
    上訴人於78年8月間搬遷至「臺南縣善化鎮烏橋44號之1」房
    屋居住，兩造分居迄今已有21年。
  (三)以上事項，有戶籍謄本七份附卷可按（原審司家調字卷第7
    至13頁），且為兩造所不爭執，應信為真實。
四、被上訴人主張「上訴人於78年間即已離家出走，顯係惡意遺
    棄被上訴人，兩造婚姻並有難以維持之重大事由，請求准予
    兩造離婚」等語，為上訴人所否認，並以上開情詞置辯。是
    本件所應審究者即為：上訴人是否有惡意遺棄被上訴人之情
    事？兩造婚姻是否存有難以維持之重大事由？爰分述如下：
  (一)按「夫妻互負同居之義務，為民法第1001條所明定，夫妻之
    一方無正當理由而與他方別居，固屬違背同居義務，惟同法
    第1052條第5款所謂以惡意遺棄他方，不僅須有違背同居義
    務之客觀事實，並須有拒絕同居之主觀情事始為相當。」（
    最高法院29年上字第254號判例、40年台上字第91號判例、
    49年台上字第1251號判例參照），是所謂惡意遺棄，不僅客
    觀上需有遺棄之事實，主觀上亦須有積極企圖破壞夫妻共同
    生活關係之意思。又當事人主張有利於己之事實者，就其事
    實有舉證之責任，民事訴訟法第277條前段定有明文。各當
    事人就其所主張有利於己之事實，均應負舉證之責，故一方
    已有適當之證明者，相對人欲否認其主張，即不得不更舉反
    證（最高法院19年上字第2345號判例參照）。
  (二)被上訴人主張「上訴人於78年8月間自行離家出走，獨自居
    住於臺南縣善化鎮烏橋44之1號（下稱烏橋住處），迄今已
    20餘年」等語；上訴人對兩造分居迄今已20餘年之事實不爭
    執，惟抗辯「伊係遭被上訴人強制趕離，始獨自遷居至烏橋
    住處」云云。經查：
  1.證人孫淑芳（兩造之女）於原審證稱：「兩造從民國七十幾
    年就開始分居，我不清楚兩造分居的原因，是被告（上訴人
    ）搬離我們原來的住處，被告離家之後就沒有回來同住過，
    被告只有回來跟原告（被上訴人）或子女要東西跟要錢，我
    跟其他小孩問被告為何離家，被告說她不想待在家裡。」、
    「（被告不想待在家，證人是否知道原因？）我想被告如果
    在家可能原告或子女看被告的舉動，因為被告在沒有離家之
    前都會去參加一些有的沒有的（例如廟會），有時候出去一
    、兩天，有時候早上出去晚上才回來，被告不會跟我們講她
    去哪裡，我跟原告都沒有不准被告出去。被告去一些地方，
    我們可能不太喜歡她去。」、「我不知道被告為何離家，離
    家前兩造是為錢而吵，被告嫌原告給的錢不夠多，原告跟被
    告說只要被告在家好好照顧好小孩就好了。」（原審卷第18
    頁）。另證人孫筱萍（兩造之女）於原審證稱：「（問：被
    告在78年8月離家在外居住於烏橋44之1號，證人是否知道原
    因？）是被告自己搬走，不是原告強制驅離被告。因為當時
    原告正好退休，家裡的事情變成由原告接手管理，原告退休
    後，被告認為被告無法再掌握大小事情，而且被告覺得住在
    家裡面可能無法像以前這樣那麼自由，所以被告就自己搬走
    住在烏橋44之1號。」（原審卷第39頁反面）。茲查，上開
    二名證人均為兩造之女，衡情應無故意為虛偽陳述或偏袒一
    方之理，其等證詞應可採信，堪信上訴人於78年8月間離家
    搬遷至烏橋住處之舉，並非被上訴人強制驅離上訴人所致，
    上訴人辯稱「遭被上訴人強制驅離」云云，與事實不符，難
    以採信。
  2.至於上訴人自行搬離兩造住所，與被上訴人別居之原因，上
    訴人雖辯稱「伊婚後多次遭被上訴人毆打，並曾提出傷害告
    訴（嗣已撤回），伊因不堪被上訴人之虐待而他居」云云。
    惟據證人孫淑芳於原審證稱：「被告還沒有離家前，兩造有
    爭執過，被告會言詞攻擊原告，原告會作勢出手，被告也會
    推原告，我沒有看過兩造因此有受傷過。」（原審卷第18頁
    正面）；另證人孫筱玲於原審證稱：「兩造吵架是雙方互打
    ，不是原告單方面打被告，兩造都有動手。」（原審卷第35
    頁反面）；此外，證人孫筱萍於原審亦證稱：「（被告離家
    之前兩造是否經常吵架？）每次兩造吵架都是因為被告做出
    不對的事情，兩造才會吵架。被告所作不對的事情涉及被告
    私德，我不想講出來。」（原審卷第40頁反面）。互核上開
    三位證人（均係兩造之女）所述情節均屬相符，堪信兩造分
    居前，雖曾因爭吵而有肢體動作，但兩造未曾因此而受傷，
    應係一般夫妻間之口角爭吵，此非上訴人所指述動手毆打之
    虐待行為，且經原審調閱被上訴人刑案前科記錄，亦查無被
    上訴人有何刑案傷害前科資料，上訴人所辯「因遭被上訴人
    毆打而離家別居」云云，與事證不符，殊難採信。
  (三)上訴人另辯稱：「被上訴人從未給付伊生活費」云云。然證
    人孫淑芳於原審證稱：「原告半年領退休金生活，被告老年
    年金及定期存款的利息，原告要負責支付水電費，原告每個
    月給被告2000到3000元作為被告的生活費，這是被告離家之
    後的事情，兩造都有跟我說過，原告寄給被告的錢都有收據
    留下來，這種情形我知道已經好幾年。」（原審卷第18頁正
    面）；另證人孫筱玲證稱：「原告會固定每個月給被告3000
    元的生活費，至於被告住的房子的水電、瓦斯費是原告另外
    幫被告支付。」（原審卷第34頁正面）；此外，證人孫筱萍
    亦證稱：「每個月原告都有匯錢給被告，也買一些吃的用品
    給被告使用，我們小孩子有回家也會買東西過去給被告用，
    但是被告回原告家就會說她錢不夠用，都會向原告要錢。我
    曾經看過原告拿5萬元給被告做牙齒，但被告去弄得很便宜
    的假牙，剩下的錢就自己使用，但是卻騙原告說作假牙需要
    5萬元。」（原審卷第40頁正面），上訴人前揭所辯，亦非
    可取。
  (四)上訴人辯稱「自離家別居於烏橋住處後，期間每年仍有五次
    至十次會返回兩造原住所地」云云，經查：
  1.證人孫淑芳於原審證稱：「原告現在老了，被告都沒有照顧
    原告，被告離家之後兩造有聯絡，是被告為了錢和原告聯絡
    ，被告剛離家沒多久時，原告有想找被告回來一起住，被告
    說不要」、「因為被告回家都是為了要錢，原告不耐煩會叫
    被告出去」（原審卷第18頁正面）。
  2.證人孫筱玲另證稱：「（78年8月以後是否逢年過節被告都
    會回家團聚？）大部分都有回來團聚，但是被告只要回來，
    兩造就會口角爭吵，被告會向原告要錢，要的錢是被告想要
    買的東西」、「被告向原告要錢，原告有時候會同意，但是
    有時候要求太過份，原告會拒絕，原告如果拒絕，兩造就會
    吵架，原告就會趕被告回去她住的地方，如果兩造沒有吵架
    的話，就是由我們帶她回去她住的地方」、「兩造有時候會
    叫我們買東西，送到對方那裡去。所買的東西都是吃的等日
    常用品。兩造平時沒有在交談，除非要錢，或是房子有些事
    情要處理才會交談，彼此都分開居住，沒事不會見面，從我
    讀國中以後兩造就沒有共同居住生活在一起。我覺得兩造沒
    有夫妻感情」（原審卷第34頁正面）。
  3.此外，證人孫筱萍亦證稱：「（78年8月以後被告是否逢年
    過節都會回到被上訴人的住處團聚？）被告很少回原告的住
    處，也不是逢年過節都會回去，被告一年回去五次到十次左
    右，被告如果回去原告家，就是要跟原告要錢」、「（被告
    如果回原告家時，原告會不會每次跟被告吵架？動手推被告
    或作勢要打被告？或趕被告出門？）沒有這些事情，通常是
    被告言詞讓原告激動，例如說房子是她買的，為何她要去住
    在外面這一些話，兩造才會吵架。但原告不會動手推被告，
    也不會作勢要打被告，只是要我們這些小孩載被告回去烏橋
    44之1號，原告不是趕被告」、「被告不曾表示要搬回家跟
    原告住，被告有回家都只是拿一個小的錢包而已，我沒有看
    過被告帶行李打算與原告同住」（原審卷第40頁正反面）。
  4.綜合上開孫筱萍等三名證人證詞，堪信上訴人在78年8月間
    離家別居後，被上訴人曾要求上訴人返家同住，惟遭上訴人
    拒絕，期間上訴人雖每年有五次至十次會返回被上訴人住處
    ，然其目的是向被上訴人索取金錢，並非意欲返家與被上訴
    人共同生活，迄今長達21年之久，上訴人主觀上亦顯有拒絕
    與被上訴人同居之意，堪可認定。
  (五)基上，上訴人於78年8月間無正當理由而離家別居，顯有違
    背同居義務之事實，分居期間，被上訴人雖曾要求上訴人返
    家共同生活，然為上訴人所拒絕，上訴人雖曾返家惟其目的
    係向被上訴人索取金錢，其主觀上復有拒絕與被上訴人同居
    之意，揆諸前開說明，上訴人顯以惡意遺棄被上訴人在繼續
    狀態中，則被上訴人依民法第1052條第1項第5款規定，訴請
    判決與上訴人離婚，依法有據，應予准許。
五、末按「原告本於民法第1052條第1項所列各款中之數項離婚
    事由提起離婚之訴，係合併提起數宗形成之訴，可致同一之
    法律效果，此種起訴之形態，學者謂之為重疊的訴之合併。
    其訴訟標的雖有數項，而僅有單一之聲明，法院應就原告所
    主張之數項訴訟標的逐一審理，如認定其中一項訴訟標的為
    有理由，固可即為原告勝訴之判決，惟必須認定原告所主張
    之各項訴訟標的均無理由時，始得為其敗訴之判決」（最高
    法院86年度台上字第997號判決參照）。本件被上訴人主張
    依民法第1052條第1項第5款及同條第2項之離婚事由訴請離
    婚，僅有單一之聲明，但訴訟標的則有二項，為重疊的訴之
    合併，本院既認被上訴人依民法第1052條第1項第5款之規定
    訴請判決離婚既有理由，業如上述，則就被上訴人其餘主張
    之事由即無再予審酌之必要，爰不予逐一論述，併予敘明。
六、綜上所述，上訴人既以惡意遺棄被上訴人在繼續狀態中，被
    上訴人依民法第1052條第1項第5款之法律關係，訴請判決准
    與上訴人離婚，原審予以准許，經核尚無違誤，上訴意旨指
    摘原判決不當，求為廢棄改判，非有理由，應予駁回。
七、本件事證已臻明確，兩造其餘攻擊防禦方法及證據資料，核
    與本件判決結果不生影響，不予一一論述，併予敘明。
據上論結，本件上訴為無理由，依民事訴訟法第449條第1項、第
78條判決如主文。
中    華    民    國   100    年    3     月    8     日
                  民事第二庭    審判長法  官  陳光秀
                                      法  官  莊俊華
                                      法  官  曾平杉
上為正本係照原本作成。
如不服本判決，應於收受送達後20日內向本院提出上訴書狀，其
未表明上訴理由者，應於提出上訴後20日內向本院補提出理由書
狀（均須按他造當事人之人數附繕本）上訴時應提出委任律師或
具有律師資格之人之委任狀；委任有律師資格者，另應附具律師
資格證書及釋明委任人與受任人有民事訴訟法第466條之1第1項
但書或第2項（詳附註）所定關係之釋明文書影本。如委任律師
提起上訴者，應一併繳納上訴審裁判費。
中    華    民    國   100    年    3     月    9     日
                                      書記官  葉秀珍
【附註】
民事訴訟法第466條之1：
(1)對於第二審判決上訴，上訴人應委任律師為訴訟代理人。但上
  訴人或其法定代理人具有律師資格者，不在此限。
(2)上訴人之配偶、三親等內之血親、二親等內之姻親，或上訴人
  為法人、中央或地方機關時，其所屬專任人員具有律師資格並
  經法院認為適當者，亦得為第三審訴訟代理人。
民事訴訟法第466條之2第1項：
  上訴人無資力委任訴訟代理人者，得依訴訟救助之規定，聲請
  第三審法院為之選任律師為其訴訟代理人。